【裁判字號】    97,消債更,1066
【裁判日期】    971020
【裁判案由】    聲請更生程序
【裁判全文】
臺灣高雄地方法院民事裁定          97年度消債更字第1066號
聲  請  人  甲○○
上列當事人因消費者債務清理事件聲請更生，本院裁定如下：
    主  文
聲請駁回。
聲請費用由聲請人負擔。
    理  由
一、按債務人與金融機構協商成立者，不得聲請更生或清算，但
    因不可歸責於己之事由，致履行顯有重大困難者，不在此限
    ；本條例施行前，債務人依金融主管機關協調成立之中華民
    國銀行公會會員辦理消費金融案件無擔保債務協商機制與金
    融機構成立之協商，準用前項之規定，消費者債務清理條例
    第151 條第5 項、第6 項分別定有明文。又聲請更生或清算
    不合程式或不備其他要件者，法院應以裁定駁回之，但其情
    形可以補正者，法院應定期間先命補正，復為同條例第8 條
    所明定。是依上之條文規定可知，債務人與金融機構協商成
    立債務清償方案後，即應由債務人按其條件履行，如因事後
    發生情事變更，在清償期間收入或收益不如預期，致該方案
    履行困難甚或履行不能，因不可歸責於己，始能例外准許債
    務人聲請更生或清算，以避免債務人任意毀諾已成立之協商
    ，濫用更生或清算之裁判上債務清理程序。從而，所謂「不
    可歸責於己之事由」，應係指客觀上聲請人之支出增多，或
    收入、收益減少，非其成立協商時所能預期，諸如物價上漲
    而成本增加、家屬患病等以致支出增加，或因病無法工作、
    僱佣之公司倒閉或裁員、失業、減薪等以致收入減少，均屬
    之。且衡量債務人或其受扶養人之生活費用時，亦應兼顧債
    權人利益，僅得核准較為基本之需求，對超過基本需求之主
    張，應不予准許。
二、查本件債務人向本院聲請更生，雖主張：其有不能清償債務
    情事，前已提出債權人清冊，以書面向最大債權金融機構請
    求共同協商債務清償方案，雖於民國95年4 月30日與債權金
    融機構成立協商，依約聲請人應自95年6 月份起，分80期，
    利率2 ％，每月支付債權銀行合計新臺幣（下同）46,633元
    。惟因聲請人之債務過於龐大，致聲請人每月薪資所得45,0
    00元於扣除一家4 口必要且基本之生活費用後，客觀上實無
    法履行上開協商結論，聲請人係在無法獲得更佳協商條件之
    情形下，不得已始與債權銀行達成前開協議，聲請人為履行
    前述協商結論，除持所有之保單向保險公司質借款項外，聲
    請人之配偶亦已變賣所有之金飾，惟仍不足以履約，客觀上
    應屬不可歸責於聲請人之事由致履行不能，在其無擔保或無
    優先權之債務總額未逾新臺幣1, 200萬元，復未經法院裁定
    開始清算程序或宣告破產之情形下，爰依法聲請更生等語。
三、惟查：
（一）聲請人於本件更生聲請前，已於民國95年4 月間依金融主
      管機關協調成立之中華民國銀行公會會員辦理消費金融案
      件無擔保債務協商機制，與安泰銀行等金融機構成立協商
      ，聲請人就其所積欠之債務，以利率2 ％，每月清償應46
      ,633 元 ，共分80期清償完畢等情，業據聲請人提出協議
      書1 份在卷可憑，則此部分之事實，應可認定為真實。
（二）聲請人雖稱其與債權銀行所成立之每月應協商金額，高於
      其每月之收入，故無法支付云云，並以之為不可歸責之事
      由，然在聲請人每月收入並未變動之情形下，此部分在客
      觀上尚難認係聲請人於其成立前述協商時非所能預期之事
      由，揆諸首開論述，自不符於協商後因不可歸責於己之事
      由，致履行不能而得再聲請更生之要件。況又查，聲請人
      名下共有房屋1 棟、土地2 筆，以及汽車1 部等財產，總
      價值約為1,026, 783元，此除有聲請人所提出之財政部高
      雄市國稅局財產歸屬資料清單在卷可查外，並經本院依職
      權函調聲請人之財產資料無訛，有聲請人所有之稅務電子
      閘門財產所得調件明細表附卷可稽。另聲請人所有坐落左
      營區之土地及建物，雖設有第一順位抵押權，惟依聲請人
      自承，上開抵押權係為防止建物及土地遭法院拍賣，故將
      之設定第一順位抵押權予兄弟，有聲請人所出具之補正資
      料在卷（見本院卷第138 頁），故其上堪認並無真正之抵
      押權以及所欲擔保之債權存在，聲請人所有之資產，既為
      其債務之總擔保，在聲請人積欠龐大債務之情形下，其全
      部資產自應以優先清償其所積欠之債務，方符事理之平。
      故聲請人之實際負債，如扣除上開資產價值，應僅餘2,46
      0,078 元。聲請人之實際負債總值，既僅為2,460,078 元
      ，則以前開聲請人與其債權銀行所成立之協商方案，如利
      率以2 ％計算之結果，聲請人每月需負擔之利息費用，約
      僅為4,101 元（計算式：2,460,078 ×2 ％÷12＝4,100.
      13，小數點以下直接進位）。
（三）又雖聲請人育有2 名子女，惟其中長女係於民國73年出生
      ，長子係於民國76年出生，有戶籍謄本在卷可稽，均已成
      年，依聲請人所陳，現雖均就讀大學，惟客觀上尚非不能
      賺取部分日常生活所需，且依聲請人所提出之資料所示，
      聲請人所育之2 名子女，歷年就學均係申請助學貸款，並
      皆經核撥款項在案，此有就學貸款撥款通知書在卷可憑（
      見木院卷第63-7 3頁），足徵聲請人所負擔其2 名子女之
      學費及生活費用之負擔應非鉅；況聲請人之配偶係47年出
      生，在別無其他特殊情事之情形下，非無賺取工作所得之
      能力，是以聲請人之配偶亦應對與聲請人共同養育之子女
      ，負扶養之責。在為求兼顧聲請人與聲請人債權人權益之
      情形下，本院認以行政院主計處所公布聲請人住所所在地
      之高雄市97年度最低生活費用，即每人每月10,991元為維
      持聲請人及其家屬之必要生活費用為合理，則聲請人每月
      必要之生活費用，縱加計其2 名子女，惟由其與其配偶各
      負擔1/ 2之情形下，聲請人每月應支出之必要費用，應為
      21,982元（計算式：1 0,991 ＋10,991×2 ÷2 ＝21,9
      82）。
（四）依聲請人自承，其每月可得之薪資約為45,000元（見本院
      卷第9 頁），則在扣除前開每月必要之生活費用後，猶有
      23,018元可供清償債務；如再扣除聲請人所擁有之資產，
      聲請人每月可供清償債務之款項，惟非足以清償欠款利息
      ，尚有餘額可供清償欠款本金。是客觀上自無不能清償債
      務之情形。
四、綜上所述，本件聲請人聲請更生，既無法立證證明其確於與
    金融機關達成前揭協商後，有客觀上不可歸責於己之事由致
    履行顯有重大困難，而違背消費者債務清理條例第151 條第
    5 項之規定，且客觀上亦非不可能清償其債務，均已如前述
    ，自不得聲請更生，應駁回其更生之聲請。
五、爰依消費者債務清理條例第8 條、第151 條第5 項、第15條
    ，民事訴訟法第78條，裁定如主文。
中    華    民    國    97    年    10    月    20    日
                  民事第三庭    法      官  李怡諄
上為正本係照原本作成。
如不服本裁定，應於裁定送達後10日內，以書狀向本院提出抗告
，並繳納抗告費新臺幣1千元。
中    華    民    國    97    年    10    月    20    日
                                書  記  官  陳建琪


司法院資訊處製作；財團法人民間司法改革基金會備份。
